【裁判字號】    98,上易,7
【裁判日期】    980414
【裁判案由】    清償借款
【裁判全文】
臺灣高等法院民事判決                   98年度上易字第7號
上  訴  人  甲○○（原名張火山）
訴訟代理人  楊尚賢律師
被上訴人    乙○○
                        樓
上列當事人間請求清償借款事件，上訴人對於中華民國97年10月
24日臺灣板橋地方法院97年度訴字第1873號第一審判決提起上訴
，本院於98年3月31日言詞辯論終結，判決如下：
    主  文
原判決關於命上訴人給付超過「新台幣壹佰萬元及自民國九十七
年十月三日起，至清償日止，按年息百分之五計算之利息」部分
，暨命負擔訴訟費用之裁判均廢棄。
上開廢棄部分，被上訴人在第一審之訴駁回。
其餘上訴駁回。
第一、二審訴訟費用由被上訴人負擔百分之一，餘由上訴人負擔
。
    事實及理由
一、本件被上訴人主張：上訴人於民國89年4月29日向伊借款新
    台幣（下同）100萬元，並簽發收據乙紙交伊收執，惟經伊
    屢向上訴人催討無效。又系爭100萬元係借款，非投資款；
    因伊與上訴人係朋友關係，故不計算借款利息，只需上訴人
    還款即可。伊已口頭催告多次，上訴人均未還款，並以起訴
    狀繕本之送達為催告等情，爰依消費借貸之法律關係，求為
    命上訴人給付100萬元及自起訴狀繕本送達之翌日起，至清
    償日止，按年息百分之5計算利息之判決（原審為被上訴人
    勝訴之判決，上訴人聲明不服，提起上訴）。並答辯聲明：
    上訴駁回。
二、上訴人則以：89年4月下旬，伊約同被上訴人前往觀看投資
    新竹尖石鄉之土地，認可開發為休閒旅遊，兩造乃與訴外人
    張文明等人共同投資新竹尖石鄉煤源原住民保留地變更為休
    閒旅遊商業用地及開發事項。89年4月29日被上訴人即提現
    金100萬元至伊公司繳交為第一次股金，雙方約定如該案不
    成立或未能募集後續資金完成公司登記，則該筆資金無息退
    還。伊乃簽發系爭借據予被上訴人點收，惟該借據未記載清
    償之屆期日及應付之利息。被上訴人另於89年5月7日繳250
    萬元，為第二次股款，同年月30日繳50萬元為第三筆股款，
    嗣於89年9月22日經濟部發給公司執照，已完成條件；後因
    鄉長改選，土地被收回，當時伊已離開公司，足見100萬元
    係投資款非借款云云，資為抗辯。並上訴聲明：(一)原判決廢
    棄。(二)被上訴人在第一審之訴駁回。
三、兩造不爭執事項：
    上訴人確已收受被上訴人所交付之100萬元現金；及被上訴
    人確有投資新竹尖石鄉煤源原住民保留地變更為休閒旅遊商
    業用地及開發事項等事實，為兩造所不爭執（見本院卷第42
    頁之筆錄、第36頁之書狀），堪信為真實。
四、本件經依民事訴訟法第463條準用同法第270條之1第1項第3
    款規定，整理並協議簡化爭點後，兩造同意就本院98年3月9
    日準備程序中，兩造協議簡化之爭點為辯論範圍。兩造之爭
    執點為：系爭100萬元係借款或係投資款？（見本院卷第43
    頁之筆錄）。茲分述如下：
    (一)按金錢借貸契約，固屬要物契約，應由貸與人就交付金錢
      之事實負舉證之責，但若貸與人提出之借用證內，經載明
      借款額，當日親收足訖無訛者，要應解為貸與人就要物性
      之具備，已盡舉證責任（最高法院69年台上字第3546號判
      例要旨參照）。
    (二)經查，上訴人既自認已收受被上訴人之100萬元現金（見
      本院卷第15頁上訴人所提之書狀）。再觀之系爭借據記載
      ：「茲向乙○○（即被上訴人）借新台幣壹佰萬元正」，
      文末亦寫明「借款人張火山（即上訴人）」（見原審卷第
      6頁之借據）。且被上訴人亦自認系爭借據為其所簽無訛
      （見原審卷第16頁之筆錄）。足證兩造間確有借貸合意存
      在。
    (三)上訴人雖辯稱系爭100萬元係投資款，因投資而簽立系爭
      借據云云，並提出土地登記謄本、協議書、公司設立登記
      申請書、股東名簿、公司執照為證（見本院卷第17頁至第
      24頁），惟為被上訴人所否認，並辯稱：關於投資案，另
      有借據等語。經查，上訴人於89年4月29日所親簽之系爭
      借據，其上已載明「借款」（見原審卷第6頁之借據）；
      而其餘之借據：1.89年5月5日之150萬元；2.89年5月29日
      之50萬元（依序見原審卷第19、20頁）；3.89年5月12日
      之350萬元（見本院卷第48頁之收據），均記載係「投資
      款」，用語不同。足見系爭100萬元係借款，而非投資款
      。是上訴人辯稱系爭100萬元係屬投資款云云，自不足採
      。
    (四)至上訴人所稱依明細表所載，被上訴人投資款為400萬元
      ，而被上訴人提出之投資款收據，合計為550萬元云云，
      被上訴人稱明細表均為上訴人所製作，伊不清楚等語。經
      查，關於明細表（見本院卷第39、40頁）所記載各股東之
      出資金額、增資部分、持股比例，均為上訴人所製作之事
      實，亦為上訴人所自認（見本院卷第43頁之筆錄）。觀之
      該明細表並無任何股東之簽名或蓋章，且上訴人既未出資
      ，為何增資部分記載「438,870」，持股比例為「20%」。
      上開明細表記為上訴人所自行製作，被上訴人否認其真正
      ，自難據為有利於上訴人之認定。
    (五)末按借用人應於約定期限內，返還與借用物種類、品質、
      數量相同之物，未定返還期限者，借用人得隨時返還，貸
      與人亦得定一個月以上之相當期限，催告返還，民法第
      478條定有明文。又按民法第四百七十八條規定：消費借
      貸未定返還期限者，借用人得隨時返還，貸與人亦得定一
      個月以上之相當期限催告返還。所謂貸與人得定一個月以
      上之相當期限催告返還，非謂貸與人之催告必須定有期限
      ，祇須貸與人有催告之事實，而催告後已逾一個月以上相
      當期限者，即認借用人有返還借用物之義務（最高法院73
      年台抗字第413號判例要旨參照）。上訴人雖辯稱系爭借
      據未記載清償之屆期日及應付之利息云云。惟查，被上訴
      人已主張以起訴狀繕本之送達催告上訴人清償（見本院卷
      第33頁之筆錄），揆諸上開說明，利息起算日應自起訴狀
      繕本送達後起算30日後發生催告之效力。而本件係以起訴
      狀繕本之送達日為97年9月2日（見原審卷第14頁之送達證
      書），則於97年10月2日發生催告之效力，是本件利息起
      算日應為97年10月3日。關於系爭借據未記載利息部分，
      被上訴人稱因與上訴人係好朋友，故未算利息等語，並提
      出另一筆上訴人向被上訴人借款之借據（該5萬元借款已
      還清），該借據記載：「茲向乙○○老師（即被上訴人）
      借用新台幣伍萬元正。」（見本院卷第45頁之借據），該
      筆借款亦未記載須支付利息。是被上訴人所稱系爭借款未
      算利息等語，自屬可採。
五、綜上所述，兩造間確有系爭100萬元之借款存在，且上訴人
    尚未清償。則被上訴人依據消費借貸之法律關係，請求上訴
    人給付100萬元，及自97年10月3日起至清償日止，按年息百
    分之五計算之利息，自屬正當，應予准許。至超過上開部分
    之請求，非屬正當，即屬不應准許。從而原審就上開應予准
    許部分，所為上訴人敗訴之判決，並無不合。上訴論旨指摘
    原判決此部分不當，求予廢棄改判，為無理由，應駁回其上
    訴。就上開不應准許部分，所為上訴人敗訴之判決，尚有未
    洽。上訴論旨指摘原判決此部分不當，求予廢棄改判，為有
    理由。
六、至兩造其餘之攻擊或防禦方法及所用之證據，經本院斟酌後
    ，認為均不足以影響本判決之結果，爰不逐一論列，併此敘
    明。
七、據上論結，本件上訴為一部有理由，一部無理由，依民事訴
    訟法第450條、第449條第1項、第79條，判決如主文。
中    華    民    國    98    年    4     月    14    日
                  民事第七庭
                        審判長法  官  鄭三源
                              法  官  邱  琦
                              法  官  王聖惠
正本係照原本作成。
不得上訴。
中    華    民    國    98    年    4     月    14    日
                              書記官  陳樂觀


司法院資訊處製作；財團法人民間司法改革基金會備份。
